【裁判字號】    90,上易,80
【裁判日期】    900619
【裁判案由】    損害賠償
【裁判全文】
臺灣高等法院高雄分院民事判決      九十年度上易字第八０號
    上  訴  人    乙○○
    被  上訴人    甲○○○
右當事人間請求損害賠償事件，上訴人對於中華民國九十年二月二十八日台灣高雄地
方法院八十九年度訴字第一八０七號第一審判決提起上訴，本院判決如左：
    主    文
原判決關於命上訴人給付超過新台幣拾萬元部分，及該部分假執行之宣告，暨訴訟
費用之裁判（除確定部分外）均廢棄。
右開廢棄部分，被上訴人在第一審之訴及其假執行之聲請均駁回。
其餘上訴駁回。
第一、二審訴訟費用（除確定部分外）由上訴人負擔四分之三，餘由被上訴人負擔。
    事實及理由
一、被上訴人起訴主張：上訴人於民國（下同）八十七年七月底某日起至同年八月八
    日止，連續在高雄縣鳳山市○○路一四八號騎樓，將漂白水倒入被上訴人蒸煮肉
    圓的鍋內，被上訴人不知上情，仍使用該鍋具加水蒸煮肉圓，致向被上訴人買受
    肉圓之不特定顧客受有輕微腹瀉之不適，並因肉圓上附著有漂白水蒸煮之異味，
    而使被上訴人的生意一落千丈，爰依民法第一百八十四條、第一百九十五條規定
    ，請求上訴人賠償新台幣（下同）一百萬元及法定遲延利息。並聲明駁回上訴人
    之上訴（按：原審判命上訴人應給付被上訴人四十萬元，被上訴人就其敗訴部分
    未據上訴）。
二、上訴人則以：刑事判決縱判處上訴人違反食品衛生管理法第三十二條第一項第一
    款，惟該條立法之目的在保護國家社會法益，違犯該法之罪所侵害者並非個人法
    益或私權，被上訴人並不得提起刑事附帶民事訴訟。又伊雖曾於八十七年八月八
    日將漂白水倒入被上訴人蒸煮肉圓之鍋具中，惟其量甚微，對人體並不會造成傷
    害等語置辯。並聲明(一)原判決關上訴人敗訴部分廢棄。(二)前開廢棄部分，被上訴
    人在第一審之訴駁回。
三、茲將兩造之爭點分述如下：
  (一)程序方面：
  1.上訴人抗辯稱：上訴人固經台灣高等法院高雄分院八十九年度上訴字第八七三號
    判決，以上訴人所為係違反食品衛生管理法第三十二條第一項第一款之規定，判
    處有期徒刑四月確定，惟食品衛生管理法係為保護國社會法益而設，非為保護個
    人法益或私權而設，其保護之客體亦不及於個人信用、財產、名譽上之損害，依
    法不得提起刑事附帶民事訴訟等語。
  2.按因犯罪而受損害之人，於刑事訴訟程序得附帶提起民事訴訟，對於被告及依民
    法負賠償責任之人，請求其損害，刑事訴訟法第四百八十七條定有明文，此之被
    害人包括間接被害人。故提起刑事附帶民事訴訟，茍為起訴效力所及之犯罪事實
    侵害個人私權致生損害者，自均得為之。食品衛生管理法第一條固揭諸其立法宗
    旨在於管理食品衛生安全及品質，維護國民健康，惟其所保護之法益並不僅限於
    國家社會法益，亦包含國民個人健康之個人法益，本件上訴人傾倒漂白水於蒸煮
    食品鍋具之行為，不僅直接侵害購買肉圓食用之消費者身體健康，遭其利用之不
    知情被上訴人因其犯罪行為而商業信用遭受質疑，以致生意滑落，收入減少，甚
    且有遭受主管食品衛生之行政機關或司法偵查機關調查、偵辦之危險，被上訴人
    未嘗非因上訴人之犯罪行為而間接受害，亦屬刑事訴訟法第四百八十七條第一項
    所謂因犯罪而受損害之人，本件附帶民事訴訟之提起於法並無不合。
  (二)實體方面：
  1.被上訴人主張：上訴人因不滿被上訴人與其競爭肉圓販賣的生意，自八十七年七
    月底某日起至同年八月八日止，連續在高雄縣鳳山市○○路一四八號騎樓，將漂
    白水倒入被上訴人蒸煮肉圓之大鍋內，使不知情之被上訴人仍以該鍋具蒸煮肉圓
    ，將之出賣與不特定顧客等情，經被上訴人架設錄影機蒐證，並經高雄地方法院
    刑事庭勘驗錄影帶內容無誤，有台灣高雄地方法院八十九年訴字第四０九號刑事
    卷第八十九年四月廿七日筆錄可稽，上訴人亦坦承曾傾倒漂白水在蒸煮肉圓的鍋
    具內（前揭卷八十九年四月廿七日筆錄），堪認真實。上訴人雖辯稱，倒入蒸鍋
    內之漂白水經被上訴人加入大量自來水煮沸後，漂白水中之次氯酸鈉已揮發殆盡
    ，肉圓上不會再附著漂白水的味道等語，據購買肉圓之顧客蔡振榮、陳啟舜證稱
    ：於前述期間吃過被上訴人所販賣的肉圓後，均感到肉圓有漂白水的味道，且於
    食畢均後有輕微腹瀉之不適等語（前揭卷八十九年三月十六日筆錄），堪信上訴
    人傾倒漂白水於蒸煮肉圓鍋具內之行為，已然破壞被上訴人所製作肉圓成品之口
    感與品質，有害被上訴人肉圓販賣、製造者之信用。
  2.民法第一百九十五條規定：不法侵害他人之身體、健康、名譽、自由、信用、隱
    私、貞操，或不法侵害其他人格法益而情節重大者，被害人雖非財產上之損害，
    亦得請求賠償相當之金額。其名譽被侵害者，並得請求回復名譽之適當處分。本
    件上訴人出於販賣肉圓同業爭競之故意，將漂白水倒入被上訴人蒸煮肉圓之鍋具
    內，使不知情之被上訴人用之蒸煮肉圓，並將之販售與消費者，可預期將發生消
    費者於食用肉圓，對被上訴人製造、販賣肉圓之信用產生負面之評價，被上訴人
    因此必流失客源，而失去競爭力，受有信用上之損害，而其信用受損之結果與上
    訴人之不法行為間則有相當因果關係存在，上訴人自應賠償被上訴人相當之金額
    。查上訴人乃國中肄業，並擁有現自住之房屋一棟、汽車及投資之有價證券，其
    妻經營肉圓生意已有十幾年，其品牌「瑞竹肉圓」於當地薄有名氣，現仍持續營
    業中；被上訴人現年四十八歲，小學肄業，擁有自住之房屋，與丈夫一同販賣肉
    圓。本院審酌被上訴人所經營之肉圓品牌已有名氣，然身為食品業者，竟罔顧道
    德，將漂白水加入被上訴人蒸煮肉圓之鍋具中，其行甚劣，而被上訴人所從事之
    肉圓生意原係八十六年十一月間自上訴人之妻盤讓而來，嗣上訴人雖將瑞竹肉圓
    之名號買回，惟被上訴人仍在現址經營肉圓生意，及前述兩造之身分、經濟狀況
    等情，認上訴人以賠償被上訴人三十萬元為適當。
四、綜上所述，被上訴人依侵權行為損害賠償請求權，請求上訴人賠償損害，在三十
    萬元範圍內，為有理由，應予准許，逾此所為請求，為無理由，應予駁回。至於
    被上訴人敗訴部分，其假執行之聲請失所附麗，應併予駁回。原審就超過上開應
    准許部分，為上訴人敗訴之判決，並為假執行之宣告，自有未洽。上訴意旨就此
    部分指摘原判決不當，求予廢棄改判，為有理由。至於上開應准許部分，原審判
    命上訴人給付，並為假執行之宣告，核無違誤，上訴意旨，就此部分，仍執上詞
    ，指摘原判決不當，求予廢棄，為無理由，應駁回其上訴。又上訴人雖陳稱被上
    訴人起訴僅請求身體、健康、名譽上之損害賠償，並未請求信用上之損害賠償，
    原審就此部分判決賠償，係屬訴外裁判云云。惟綜觀被上訴人之整體陳述，係主
    張其生意因系爭侵權行為事件之發生而一落千丈，所訴求者不外係其販賣、製造
    肉圓之信用已因此喪減，受有損害，原審依被上訴人該侵權行為主張之事實，而
    適用法律，並無訴外裁判可言，併此敘明。
五、據上論結，本件上訴為一部有理由，一部無理由，依民事訴訟法第四百五十條、
    第四百四十九條第一項、第七十九條但書，判決如主文。
中    華    民    國         九十       年      六      月     十九     日
                                      臺灣高等法院高雄分院民事第四庭
~B1審判長法官  王錦村
~B2法      官  曾錦昌
~B3法      官  許明進
右為正本係照原本作成。
不得上訴。
中    華    民    國         九十       年      六      月     二十     日
~B法院書記官  鄭翠芬
                                                                        Ｈ


司法院資訊處製作；財團法人民間司法改革基金會備份。
